最高法院刑事判決　　　　　　　一○○年度台非字第二三九號
上　訴　人　最高法院檢察署檢察總長
被　　　告　王耀德
上列上訴人因被告違反毒品危害防制條例案件，對於台灣板橋地
方法院中華民國九十八年十月二十三日第一審確定判決（九十八
年度訴字第二五二三號，起訴案號：台灣桃園地方法院檢察署九
十八年度毒偵字第一五五六號），認為違法，提起非常上訴，本
院判決如下：
    主  文
原判決撤銷。
王耀德施用第一級毒品，處有期徒刑捌月；又施用第二級毒品，
處有期徒刑伍月。應執行有期徒刑壹年。
    理  由
非常上訴理由稱：「一、按判決不適用法則或適用不當者，為違
背法令，刑事訴訟法第三百七十八條定有明文。又刑法第四十七
條第一項規定受徒刑之執行完畢，或一部之執行而赦免後，五年
以內故意再犯有期徒刑以上之罪者，為累犯，加重本刑至二分之
一。而事實審法院對被告有無累犯之事實，應否適用累犯規定，
屬法院認定事實與適用法律之基礎，自應依職權調查。另數罪併
罰案件之執行完畢，係指數罪定其應執行之刑，已將該應執行之
刑執行完畢而言；若其中一罪之有期徒刑先執行期滿，嗣依檢察
官聲請，法院裁定定其數罪之應執行之刑，則裁定前已先執行之
罪，因嗣後合併他罪定應執行之刑結果，檢察官所換發之執行指
揮書，係執行應執行刑，之前已執行之部分，僅應予扣除而不能
認為已執行完畢（最高法院九十八年度台非字第二六０號判決參
照）。二、查被告即受刑人王耀德前因施用毒品案件，經台灣板
橋地方法院九十五年度簡字第四一六七號判決判處有期徒刑五月
確定；又因施用毒品案件，經同法院九十六年度訴字第一０三四
號判決判處有期徒刑八月、五月，應執行有期徒刑十一月確定。
上開各罪再經同法院以九十六年度聲減字第五八二０號裁定減刑
為有期徒刑二月十五日、四月、二月十五日，並定應執行刑為有
期徒刑八月，雖於九十七年七月二十七日縮刑期滿執行完畢。惟
被告於九十六年二月二日另犯販賣第一級毒品罪，又經台灣高等
法院九十九年度上更(二)字第四二三號判決判處有期徒刑四年六月
，於一００年一月三日確定。復經台灣高等法院一００年度聲字
第一一六九號裁定將該販賣第一級毒品案與前開先執行之兩件施
用毒品案，再定應執行刑為有期徒刑五年二月（尚未執行完畢）
，有上開裁定、台灣板橋地方法院檢察署一００年執更字第一三
五五號執行指揮書及全國刑案資料查註表在卷可稽。揆諸上開說
明，被告先前已執行之兩件（三罪）施用毒品案部分，僅應予扣
除而不能認為已執行完畢。本件原判決認定被告於九十八年三月
二十四日犯下施用毒品案時，應不構成累犯。原判決未依職權查
明，逕認被告之上開兩件施用毒品案，已於九十七年七月二十七
日執行完畢，而依累犯論科並加重其刑，顯有適用法則不當及應
調查之證據未予調查之違法。案經確定且對被告不利，爰依刑事
訴訟法第四百四十一條、第四百四十三條提起非常上訴，以資糾
正與救濟。」等語。
本院按：數罪併罰案件之執行完畢，係指該數罪所定應執行之刑
已全部執行完畢而言，若數罪中之一罪已先予執行，嗣法院始依
檢察官之聲請，就該數罪裁定定其應執行之刑，則前已執行之刑
，係檢察官執行時予以扣除之問題，不能認為已執行完畢。案件
已否執行完畢，關係被告有無累犯之事實，應否適用刑法第四十
七條累犯之規定加重其刑，為法院認定事實與適用法律之基礎事
項，客觀上有其調查之必要性，應依職權加以調查。倘依案內訴
訟資料，被告是否合乎累犯之要件有疑，事實審法院能調查而未
予調查，依累犯加重其刑，即屬刑事訴訟法第三百七十九條第十
款規定依法應於審判期日調查之證據而未予調查，其判決當然為
違背法令。至若事實審法院就非累犯之事實確有難以或無從調查
之情形，形式上又符合累犯之要件，依累犯加重其刑，因該確定
判決不利於被告，則在別無其他救濟之道，非予救濟，又不足以
保障人權之情況，應認例外亦有提起非常上訴之必要性。本件依
原審卷所附被告前案紀錄表之記載，其因施用毒品案件，經台灣
板橋地方法院分別判處有期徒刑五月、八月、五月，並裁定定應
執行有期徒刑十一月，嗣又據以裁定減刑為有期徒刑二月十五日
、四月、二月十五日，復定其應執行有期徒刑八月確定，於民國
九十七年七月二十七日縮刑期滿執行完畢。被告於九十八年三月
二十四日再犯施用第一級毒品海洛因、第二級毒品甲基安非他命
犯行之本案，形式上似已構成累犯。然依前揭前案紀錄表所載，
被告於九十六年間即因販賣第一級毒品案件，業經同一法院於九
十七年一月二十五日判處有期徒刑十五年六月，於同年六月十一
日繫屬第二審法院。依此情形，原審祇須依卷內資料所載，調查
上開販賣毒品案件之犯罪時間，是否在前述已定應執行刑之三罪
中最早判決確定之日期以前，即足以預見該販賣毒品案件日後若
有罪確定，與前揭三罪是否符合數罪併罰之案件，而應另定其應
執行之刑（如無罪確定，則符合刑法第四十八條更定其刑之規定
）。本件被告是否合乎累犯之要件有疑，但並非不能調查。從而
被告所犯該販賣毒品案件，嗣經台灣高等法院九十九年度上更(二)
字第四二三號判處有期徒刑四年六月確定，再與前開先執行之三
罪，定應執行有期徒刑五年二月，依上說明，自不能謂先前確定
之三罪，已經執行完畢，而與累犯要件不符。原審未盡詳察，誤
認已執行完畢，依刑法第四十七條第一項規定，加重其刑而論處
其施用第一級、第二級毒品（累犯）罪刑，自有適用法則不當及
證據調查未盡之違背法令。案經確定，且於被告不利，非常上訴
意旨執以指摘，洵有理由，應由本院將原判決撤銷，另行判決如
主文第二項所示，以資救濟。
據上論結，應依刑事訴訟法第四百四十七條第一項第一款，毒品
危害防制條例第十條第一項、第二項、刑法第十一條前段、第五
十一條第五款，判決如主文。
中    華    民    國  一○○  年    八    月  二十四  日
                      最高法院刑事第十庭
                          審判長法官  賴  忠  星  
                                法官  呂  丹  玉  
                                法官  吳      燦  
                                法官  蔡  名  曜  
                                法官  葉  麗  霞  
本件正本證明與原本無異
                                      書  記  官  
中    華    民    國  一○○  年    八    月  二十六  日
                                                      K

附錄本案論罪科刑法條
毒品危害防制條例第十條：
施用第一級毒品者，處六月以上五年以下有期徒刑。
施用第二級毒品者，處三年以下有期徒刑。